臺灣高等法院臺南分院民事裁定　100年度重抗字第12號
抗 告 人　林怡君
代 理 人　楊譜諺　律師
相 對 人　張鳴珊
代 理 人　蔡文斌　律師
　　　　　王盛鐸　律師
　　　　　王建強　律師
上列抗告人與相對人間假扣押聲明異議事件，對於中華民國100
年1月31日臺灣臺南地方法院99年度事聲字第86號裁定提起抗告
，本院裁定如下：
    主  文
原裁定廢棄，應由臺灣臺南地方法院更為裁定。
    理  由
一、抗告意旨略以：
  (一)抗告人自民國（下同）97年4月起，即多次要求相對人返還
    坐落台北市○○區○○段4小段50地號土地（下稱系爭土地
    ）6分之1及出面洽談賠償事宜，並陸續寄發存證信函催討，
    相對人迄今已近3年，仍不願返還及洽談，衡情自難期待相
    對人於裁判確定後會主動清償；再者，抗告人所受損害高達
    新台幣（下同）7,038萬元，倘不計入出售房屋之預期資產
    增加之3,886萬元，亦受有3,172萬元之損害；又相對人現年
    40歲，其年薪約120餘萬元，依目前強制執行實務僅能執行
    扣其薪水僅3分之1之情形下，則抗告人一年只能取償40餘萬
    元，至少需經過79年相對人始能清償本金，顯已超過常人工
    作年限，況其現已將財產隱匿，足見抗告人債權確有甚難執
    行及滿足之虞。再相對人97年度所得至少有1,234,880元，
    金融機構利息高達59,733元，若以年利率百分之1換算，97
    年間之存款至少有5,973,300元，有相對人97年度所得資料
    可查，然相對人於98年度之所得尚有1,189,236元，其金融
    機構利息所得竟然為0元，且相對人自雙方發生糾紛後之97
    年起，財產不但未依通常收入增加，甚至已將原有金融機構
    存款全數提領一空而不知去向，其有浪費或隱匿財產以避免
    強制執行之行為，至為明確。另相對人名下雖仍有其他財產
    ，然其價值與抗告人債權7,038萬元相距甚遠，且該等財產
    遭臺灣土地銀行股份有限公司（下稱土地銀行）向法院聲請
    假扣押獲准並經查封在案，一旦土地銀行債權獲得全數清償
    ，相對人名下之財產即將全面解封而可任意處分，應可推知
    相對人顯將繼續進行規避強制執行之作為（包括出售、抵押
    、出租、隱匿等等），且依現行實務見解（最高法院99年度
    台抗字第829號、745號裁定；臺灣高等法院臺南分院98年度
    抗字第228號裁定），可認抗告人就相對人之經濟陷於困境
    一事已為釋明，故抗告人實有取得假扣押執行名義以保障債
    權之必要。
  (二)又相對人於臺北地方法院98年度重訴字第289號所有權移轉
    登記事件98年11月12日言詞辯論期日自稱：「我只有3分之1
    ，可是到年底的時候，當他被拍賣的時候，我是要占2分之1
    ，因為我的權利是損失了2分之1。現在土地的貸款．．．」
    ，堪認相對人確實有意將抗告人信託登記之6分之1所有權利
    益占為己有，足認相對人顯不可能於判決確定後主動清償全
    部債務。另相對人曾向抗告人宣稱要將名下財產轉移至大陸
    地區，而相對人明知其負有數千萬元之債務，仍於99年08月
    15日至19日花費114,000元前往大陸地區旅遊，有國外旅遊
    定型化契約可證，足證相對人確有浪費財產情事，更見抗告
    人確有日後不能強制執行之虞。
二、按債權人就金錢請求或得易為金錢請求之請求，欲保全強制
    執行者，得聲請假扣押；假扣押非有日後不能強制執行或甚
    難執行之虞者，不得為之；請求及假扣押之原因應釋明之；
    前項釋明如有不足，而債權人陳明願供擔保或法院認為適當
    者，法院得定相當之擔保，命供擔保後為假扣押，民事訴訟
    法第522條第1項、第523條第1項、第526條第1項、第2項分
    別定有明文。所謂請求原因，係指債權人已在或欲在本案訴
    訟請求之標的而言，債權人就請求原因，依法有釋明之義務
    ，即須提出可使法院信其主張為真實之證據。所謂假扣押之
    原因，即債務人有日後不能強制執行或甚難執行之虞或應在
    外國為強制執行者是也，同法第523條亦有明文。諸如債務
    人浪費財產、增加負擔、或就其財產為不利益之處分，將達
    於無資力之狀態、或移住遠地、逃匿無蹤或隱匿財產等情形
    均屬之。債權人就假扣押之原因，依法有釋明之義務，亦即
    需提出可使法院信其主張為真實之證據，必待釋明有所不足
    ，而債權人陳明願供擔保後，始得准為假扣押；若債權人未
    釋明假扣押之原因，即不符假扣押之要件（最高法院94年度
    台抗字第1182號裁定意旨參照）；次按「對於假扣押聲請之
    裁定抗告者，除認抗告不合法應予駁回或與保全程序以保全
    強制執行之目的有違者外，抗告法院於裁定前，為保障債權
    人及債務人之程序權，並使法院形成正確心證，防止發生突
    襲，應就為債權人及債務人所忽略，且將作為裁判基礎之事
    實、證據及法律適用各項，明確賦與雙方充分陳述意見之機
    會，此觀民事訴訟法第528條第2項規定自明。又抗告程序，
    依同法第495條之1第1項準用第447條第1項但書第1款至第6
    款規定，非不得提出新事實及證據。是抗告法院對原法院所
    為准許假扣押之裁定，如認債權人假扣押之原因未經釋明，
    於該裁定駁回其聲請前，尤當依上揭規定旨趣，賦與債權人
    就「假扣押之原因已否釋明」或「有無補充或新釋明」等項
    有陳述意見之機會，所踐行程序始得謂為合法。」最高法院
    亦著有100年度台抗字第97號裁定可資參照。則相對人雖辯
    稱抗告人逾時於本院始提出新事實及證據，其抗告顯不合法
    云云，然揆諸上開說明，本院為保障兩造之程序權，依民事
    訴訟法第528條第2項規定，自應賦與雙方充分陳述意見之機
    會，倘不准抗告人提出新事實及證據，難謂抗告人之程序權
    已獲充分之保障，從而，抗告人雖逾時提出假扣押原因之新
    事實及證據，亦難謂非適法，應予准許，合先敘明。
三、經查：
  (一)本件抗告人主張其與相對人於95年間協議共同標購系爭土地
    用以興建房屋分屋自住，相對人應持續出資3分之1至建屋分
    屋完畢，嗣雙方標得系爭土地購買權後，即以系爭土地為抵
    押物向土地銀行貸款5,170萬元以支付價金，然相對人於系
    爭貸款到期後夥同訴外人鄭經文拒絕協同辦理展延或轉貸，
    且拒絕依約定比例清償系爭貸款3分之1，導致土地銀行對抗
    告人、相對人、訴外人鄭經文、簡瑞霞進行追索，系爭土地
    並遭法院拍賣，相對人對抗告人應負損害賠償責任等各情，
    業據其提出借據、土地所有權狀、律師函、臺北市政府都市
    發展局建造執照存根、臺灣臺北地方法院支付命令、臺灣臺
    北地方法院民事執行處通知函、報紙剪報、同業利潤標準表
    等為證（見原審99年度司裁全字第1365號卷第10-38頁），
    堪認抗告人對於本案請求之原因事實已為相當之釋明。又相
    對人97年間名下財產計有：(1)台南市○區○○○段4061號地
    號土地，土地現值1,327,623元。(2)台南市○區○○○路3段
    379號7樓之2建物，房屋現值1,617,200元。(3)台北市○○區
    ○○段4小段50號地號土地，土地現值17,640,000元。(4)投
    資7筆共736,890元。(5)相對人另有利息所得6筆共計62,452
    元、薪資所得5筆共1,166,522元。另相對人98年度薪資所得
    計4筆共1,161,643元、利息所得則為0元，上開各情，有財
    政部台北市國稅局97、98年度綜合所得稅各類所得資料清單
    在卷可按（見本院卷第12、15頁）；則相對人97年度利息所
    得62,452元，如以年利率1％計算存款利率，經換算後相對
    人97年度存款至少有6,245,200元，然相對人98年度利息所
    得驟減為0元，其存款變動情形甚劇，況相對人97、98年度
    均於嘉南藥理科技大學、長榮大學、國立屏東教育大學任教
    ，且現今薪資給付多以匯款為之，相對人應無於98年間結清
    其存款帳戶之必要，其舉止實與常人存款習慣有違，從而，
    相對人將其名下存款提領一空，已涉及存款之保管動用，為
    不利益於抗告人之處分或故為隱匿，抗告人執此主張相對人
    有日後不能強制執行或甚難執行之虞，主張有假扣押之原因
    ，自非無據。再債權人即訴外人臺灣土地銀行業已聲請就抗
    告人、相對人、訴外人簡瑞霞、鄭經文等名下財產為假扣押
    ，並經臺灣臺北地方法院裁定准許在案（99年度裁全字第46
    6號），相對人名下財產暨薪資均遭假扣押（見本院卷第31-
    33、117-119頁）；相對人雖辯稱系爭土地拍賣分配後尚有
    餘額，足供清償債務云云，惟查，系爭土地經債權人即訴外
    人土地銀行聲請臺北地方法院拍賣抵押物強制執行，系爭土
    地第3次拍賣底價為7,700萬元，有臺北地方法院100年4月28
    日北院司執字第34737號通知附卷可佐（見本院卷第113-115
    頁），縱以7,700萬元拍定，經扣除土地銀行借款5,170萬元
    之本息暨違約金，依相對人主張系爭土地應有部分為2分之1
    計算至多僅分配1,265萬元，尚不足清償抗告人主張之債務
    ，從而，系爭土地拍定後相對人分配所得金額既不足清償抗
    告人主張之債務，且相對人名下財產暨薪資所得均遭查封，
    堪認其資力已陷入困境，亦有日後不能強制執行之虞，亦堪
    認抗告人已就其對相對人有日後不能強制執行或甚難執行之
    虞之假扣押原因已為釋明，抗告人復已陳明願供擔保，以補
    釋明之不足，依前開說明自已符合假扣押之要件。從而，原
    審駁回抗告人之聲明異議，其認事用法，經核尚有未洽。抗
    告人抗告意旨指摘原裁定不當，求予廢棄，為有理由，自應
    由本院將原裁定廢棄，發回原審法院另為妥適之處置。
四、據上論結，本件抗告為有理由，應依民事訴訟法第492條，
    裁定如主文。
中    華    民    國    100    年    5    月    27    日
                  民事第三庭    審判長法  官  黃崑宗
                                      法  官  蘇重信
                                      法  官  王浦傑
上為正本係照原本作成。
本裁定除以適用法規顯有錯誤為理由外，不得再抗告。如提再抗
告，應於收受送達後10日內向本院提出再抗告狀（須附繕本），
並繳納再抗告費新台幣一千元。
提起再抗告應委任律師或具有律師資格之人之委任狀；委任有律
師資格者，另應附具律師資格證書及釋明委任人與受任人有民事
訴訟法第466條之1第1項但書或第2項所定關係之釋明文書影本。
中    華    民    國   100    年    5     月    27    日
                                      書記官  蔡振豐
【附註】
民事訴訟法第495條之1第2項準用同法第466條之1第1、2項規定
：
(1)對於第二審判決上訴，上訴人應委任律師為訴訟代理人。但上
  訴人或其法定代理人具有律師資格者，不在此限。
(2)上訴人之配偶、三親等內之血親、二親等內之姻親，或上訴人
  為法人、中央或地方機關時，其所屬專任人員具有律師資格並
  經法院認為適當者，亦得為第三審訴訟代理人。
民事訴訟法第466條之2第1項：
  上訴人無資力委任訴訟代理人者，得依訴訟救助之規定，聲請
  第三審法院為之選任律師為其訴訟代理人。